臺灣彰化地方法院民事判決
109年度訴字第891號
原      告  陳淑芬  


訴訟代理人  許崇賓律師
複代理人    洪議雄  
被      告  詹學海  

兼上一人
訴訟代理人  詹世賢  

被      告  詹明惠  

            詹家欣  

兼上二人
訴訟代理人  詹基宏  

上列當事人間請求分割共有物事件，本院於民國110年5月4日言
詞辯論終結，判決如下：
    主      文
兩造共有坐落彰化縣○○市○○段000地號土地應予變賣，所得價金
按兩造應有部分比例分配。
訴訟費用由原告負擔10分之2，被告詹學海、詹世賢各負擔10分
之1，被告詹明惠負擔1000分之30，被告詹基宏、詹家欣各負擔2
00分之57。
    事實及理由
一、原告主張：
  ㈠坐落彰化縣○○市○○段000地號、使用分區住宅區、面積358平
    方公尺土地(下稱系爭土地)為兩造共有，應有部分為原告10
    分之2，被告詹學海、詹世賢各10分之1，詹明惠1000分之30
    ，詹基宏、詹家欣各200分之57。系爭土地依法並無不能分
    割情事，且兩造亦無不為分割之約定，得隨時請求分割共有
    物，民法第823條第1項前段定有明文。
  ㈡系爭土地受地型限制，若原物分割，共有人中會有無聯外道
    路或地型狹小等情形產生，使得土地無法達使用之效益。為
    讓系爭土地能有效之利用、增進經濟效益、共有之法律關係
    單純化，主張變價分割。不同意被告主張之分割方案，該方
    案將原告配置在系爭土地東邊處細長形，完全無法建築使用
    ，浪費土地資源等語。並聲明：兩造共有系爭土地請准予變
    價分割，所得價金依兩造應有部分之比例分配。
二、被告答辯：
　㈠不同意變價分割，可以原物分割。系爭土地上有詹氏家族百
    年三合院老厝門庭，詹氏老厝正身廳堂建物與護龍建物仍然
    保存。又被告詹學海與詹世賢平均持分460地號土地，其上
    護龍建物仍然保存，並屬於袋地現象，端靠系爭土地巷道對
    外通行，現地分割應考量其通行權益。被告所提方案分割，
    兼顧共同持分人最大利益考量，除方便個別處置交易，並維
    持460地號土地之通行權。
　㈡系爭土地土地使用分區編定為由工業區轉成有條件住宅區 ，
    現行開發條件為40%土地價金之自由捐獻。因為地價評估行
    情建立在前，土地價金自由捐獻規定公佈在後，致使與系爭
    土地同一條件區域土地，開發與都更活動因成本爆增而形同
    凍結，也造成員林市東和里近半數土地閒置、街廓老舊落魄
    之景象。系爭土地為舊三合院前庭與聯外通道之用，現為同
    段442-1、442-2、442-3、460地號等4個地號土地對外進出
    員水路的唯一通道（面寬3.5公尺，僅約一個車道寬度）。
    系爭土地地形特殊近乎畸零狀態，唯一臨路出入口僅有3.5
    公尺寬度，開發運用條件幾近於零，與公訂地價標準之認定
    ，存在相當大的現實落差。
  ㈢系爭土地若以變價分割方式處分，勢必與上開4個地號土地，
    相關袋地通行之權益相互牴觸而窒礙難行。系爭土地無物之
    使用目的不能分割之條件存在，被告所提方案是在實況現實
    條件下，兼顧全體共有人之聯外通行權考量下最佳原物(現
    地)分割選擇。被告共持分80%土地僅分配寬1.94(55%)公尺
    通道，原告持分20%土地分配寬1.56(45%)公尺通道，展現被
    告對原物分割之退讓誠意。被告所提分割主張符合民法第82
    0條第1項，共有人過半數及其應有部分合計過半數之同意，
    或應有部分合計逾3分之2共有人之同意，多數主張之雙重條
    件要求標準。分割後可能產生之地價差異，願依鑑定結果互
    補差價等語。並聲明：請求依附圖方案分割系爭土地。
三、按各共有人，除法令另有規定外，得隨時請求分割共有物。
    但因物之使用目的不能分割或契約訂有不分割之期限者，不
    在此限。共有物之分割，依共有人協議之方法行之。分割之
    方法不能協議決定，或於協議決定後因消滅時效完成經共有
    人拒絕履行者，法院得因任何共有人之請求，命為分配。民
    法第823條第1項、第824條第1項、第2項分別定有明文。查
    原告主張系爭土地為兩造共有，系爭土地並無不能分割情事
    ，亦無不分割之約定，惟無法協議分割等事實，業據其提出
    土地登記謄本、地籍圖謄本等為證，且為被告所不爭執，應
    堪認為真實。是原告請求判決分割共有物，應予准許。
四、按原物分配顯有困難時，得變賣共有物，以價金分配於各共
    有人；或以原物之一部分分配於各共有人，他部分變賣，以
    價金分配於各共有人。變賣共有物時，除買受人為共有人外
    ，共有人有依相同條件優先承買之權，有二人以上願優先承
    買者，以抽籤定之。民法第824條第2項第2款、第7項分別定
    有明文。經查，系爭土地北邊面臨員水路二段，經過鐵門有
    長形通道，土地上有被告所有建物，其餘為空地等情，業經
    本院履勘現場，製有勘驗筆錄可稽。原告主張變賣分割，被
    告則主張依附圖方案分割。本院斟酌系爭土地僅狹長形部分
    北邊面道路，附圖編號B部分為細長形土地，且面臨北邊道
    路部分甚為狹窄，難以使用等情，認為以原物分配顯有困難
    ，應以變賣分割為適當，被告所稱有必要使用系爭土地出入
    者，亦得於變賣時承買。故原告主張將系爭土地變賣，以價
    金分配於各共有人，應為可採。爰判決如主文第1項所示。
五、訴訟費用負擔之依據：民事訴訟法第80條之1、第85條第1項
    後段 。
中　　華　　民　　國　　110 　年　　5 　　月　　20　　日
                  民事第三庭    法　官　羅秀緞
以上正本係照原本作成。
如對判決上訴，應於判決送達後20日內向本院提出上訴狀。如委
任律師提起上訴者，應一併繳納上訴審裁判費。
中　　華　　民　　國　　110 　年　　5 　　月　　21　　日
                                書記官　蔡忻彤